臺灣高等法院臺南分院民事判決　　96年度上易字第40號
上　訴　人　丙○○○○○○
訴訟代理人　林見軍　律師
被 上 訴人　甲○○○○○○
上列當事人間請求返還借款等事件，上訴人對於中華民國95年12
月26日台灣雲林地方法院95年度訴字第483號第一審判決提起上
訴，上訴人為訴之追加，本院於96年5月29日言詞辯論終結，茲
判決如下：
    主  文
上訴及追加之訴均駁回。
第二審訴訟費用（含追加部分），由上訴人負擔。
    事  實
甲、上訴人方面：
一、聲明：(一)原判決廢棄。(二)被上訴人應給付上訴人新台幣（下
    同）130萬3080元，及自起訴狀繕本送達翌日起至清償日止
    按年息百分之5計算之利息。(三)第一、二審訴訟費用由被上
    訴人負擔。(四)請准供擔保宣告假執行。
二、陳述：除與原判決記載相同者，茲引用之外，補稱：
　(一)被上訴人於兩造婚姻關係存續中，曾本於己身地位購買門牌
  　號碼：彰化縣和美鎮○○街86巷21號房屋暨其坐落基地（下
    稱系爭房地）。爾後，系爭房地之貸款皆由上訴人逕代為繳
    付，前後共計130萬3080元。
  (二)上訴人之所以逕為被上訴人繳納房貸，係基於借款予被上訴
    人之意為之，此為上訴人所一再陳明，被上訴人雖予否認，
    惟其前後供述不一，顯見被上訴人所辯非實。
  (三)次查，夫妻固互負扶養義務，但有關購買房地之情，顯已逾
    日常生活需要之範圍。是被上訴人嗣後改稱系爭款項給付係
    出於夫妻間互負扶養義務之履行，自不可採。而正因為被上
    訴人係基於借貸之意，上訴人才會將代為繳款之收據全數保
    留迄今，此與一般家庭生活費用之支出皆不保留單據以供憑
    核之行為有別。
  (四)況本件款項若不涉借貸而屬夫妻間互負扶養義務之履行，則
    嗣後被上訴人代為償付上訴人積欠寶華銀行之借款，豈不亦
    應屬於夫妻間互負扶養義務之履行範圍。但被上訴人亦不認
    同，故其於代償後，再委第三人催收並與上訴人另達協議，
    以伊應依兩造間另案確定判決應賠付上訴人之金額互為抵銷
    。益見兩造間之金錢關係何為日常生活支出、何為相互借貸
    結果，乃分得一清二楚，僅因當時兩造尚有婚姻關係不便求
    償，今雙方既已勞燕分飛，上訴人自得據理力爭被上訴人之
    欠款。
  (五)查上訴人之陳述前後始終如一，反觀被上訴人所言前後不一
    、並違常情，原審竟謂上訴人未盡舉證責任，判決上訴人敗
    訴，此難令人信服。
三、證據：援用第一審所提證據，並提出協議書影本乙份為證，
    及聲請傳訊證人乙○○。
乙、被上訴人方面：
一、聲明：(一)上訴駁回。(二)第一、二審訴訟費用由上訴人負擔。
二、陳述：除與原判決記載相同者，茲引用之外，補稱：
　(一)上訴人主張被上訴人購買之系爭房地均係其出資繳納，與事
　  實不符。事實上，兩造於婚姻關係存續期間，財務互通，或
    由被上訴人支出生活費，而由上訴人繳納房貸；或由上訴人
    支付生活費，而由被上訴人將貸款交由上訴人繳納，並無被
    上訴人向上訴人借款、或上訴人向被上訴人借款之問題。
  (二)上訴人主張被上訴人借款，應由上訴人就借貸事實負舉證責
    任。且果真有其主張之借貸事實，試問兩造間之利息如何約
    定？清償期又係如何？
  (三)況依上訴人所提證據，恰足以反證兩造間無其主張之借貸事
    實：
  1.兩造於民國（下同）95年4月26日所立協議書，當時之背景
    係兩造因婚姻問題相互訴訟期間，為解決兩造訴訟問題所立
    之協議。當時兩造已分居並相互訴訟衝突，與原本兩造婚姻
    尚處正常期間不可等同而論，故關於金錢糾紛自應明白約定
    。
  2.依該協議內容，係由被上訴人代上訴人清償上訴人對銀行之
    欠款23萬4000元，以之抵償被上訴人依原審94年度婚字第35
    3號確定判決應賠償予上訴人之20萬元，而被上訴人代償超
    過之3萬4000元，則上訴人應另給付予被上訴人。倘被上訴
    人對上訴人確有欠款，則被上訴人尚應清償該不足額，何來
    上訴人應給付被上訴人3萬4000元呢？
  3.又兩造於婚姻關係破裂前夕，倘被上訴人對上訴人負有借款
    債務，何以上訴人對被上訴人提出他案損害賠償請求之際，
    卻未同時主張被上訴人返還借款？足見上訴人所稱係因兩造
    婚姻關係存續中不便求償云云，實屬無稽之詞。
三、證據：援用第一審證據，並提出借據、匯款單等影本各乙份
    為證。
丙、本院依上訴人聲請傳訊證人乙○○。
    理  由
甲、程序部分：
一、按「訴訟，由被告住所地之法院管轄」、「因契約涉訟者，
    如經當事人定有債務履行地，得由該履行地之法院管轄」、
    「被告不抗辯法院無管轄權，而為本案之言詞辯論者，以其
    法院為有管轄權之法院」、「移送訴訟之裁定確定時，受移
    送之法院受其羈束。前項法院，不得以該訴訟更移送於他法
    院」，民事訴訟法第1條第1項前段、第12條、第25條、第30
    條分別定有明文。查被上訴人住居所向係在台中縣沙鹿鎮（
    原審卷第44頁、第46頁），而上訴人主張被上訴人係在彰化
    縣雙方同居處所向其借用系爭款項等事實，為兩造所不爭執
    ，原審法院就本件原無管轄權，惟上訴人原向台灣彰化地方
    法院提起本件訴訟（95年度訴字第605號），該院認對本件
    訴訟無管轄權並裁定移送原審法院後，被上訴人陳明願由原
    審法院管轄，依同法第25條規定，原審法院有管轄權，合先
    敘明。
二、次按「訴之變更或追加，非經他造同意，不得為之。」，民
    事訴訟法第446條第1項亦有明定，此同意不限於明示之同意
    ，即他造對訴之變更追加並無異議，而為本案之辯論者，亦
    屬之。查上訴人原起訴主張消費借貸法律關係，嗣於提起本
    件上訴時，追加不當得利之法律關係，為被上訴人於本院所
    不爭（本院卷第48頁），並為本件言詞辯論程序，此項追加
    ，核無不合。
乙、實體部分：
一、上訴人起訴主張：兩造原為夫妻，被上訴人於婚後之88年7
    月間為己購置坐落彰化縣和美鎮○○段竹圍子小段101之544
    、101之538地號土地暨其上建物（門牌：彰化縣和美鎮○○
    ○街86巷21號），曾陸續向伊借用130萬3080元（下稱系爭
    款項），嗣兩造於95年5月1日離異，雙方情份已盡，上訴人
    為維權益並為日後尚須照顧子女，自得請求被上訴人返還上
    開借款。為此依消費借貸法律關係提起本訴，求為被上訴人
    應給付上訴人130萬3080元暨其利息等語。（原審判決駁回
    上訴人之訴）
二、被上訴人則以：上訴人主張被上訴人購買之系爭房地均係其
    出資繳納，與事實不符。事實上，兩造於婚姻關係存續期間
    ，財務互通，並無相互借款之問題，上訴人若為此主張，自
    應就借貸事實負舉證責任。至於兩造於95年4月26日所立協
　  議書，當時之背景係兩造因婚姻問題相互訴訟期間，為解決
    兩造訴訟問題所立之協議，關於金錢糾紛自應明白約定。又
  　依該協議內容，係由被上訴人代上訴人清償其銀行欠款23萬
    4000元，以抵償被上訴人依原審94年度婚字第353號確定判
    決應賠償予上訴人之20萬元，而被上訴人代償超過之3萬400
    0元，則上訴人應另給付予被上訴人。倘被上訴人對上訴人
    確有欠款，則被上訴人尚應清償該不足額，上訴人何須再給
    付被上訴人3萬4000元？又兩造於婚姻關係破裂前夕，倘被
    上訴人確有積欠上訴人借款，何以上訴人對被上訴人提出他
    案損害賠償請求之際，卻未同時主張返還借款？足見上訴人
    所稱係因兩造婚姻關係存續中不便求償等語，實屬無稽之詞
    ，資為抗辯。
三、上訴人主張：兩造本為夫妻，被上訴人於婚後之88年7月間
    ，購買坐落彰化縣和美鎮○○段竹圍子小段101之544地號（
    應有部分32分之1）、101之538地號土地暨其上2115建號建
    物（門牌號碼：彰化縣和美鎮○○○街86巷21號）全部，並
    登記為被上訴人所有（現已出售）。為繳付系爭房地之購屋
    款及貸款之需，上訴人曾向第三人借票讓其用以繳交購屋，
    及曾至郵局匯款代為繳交貸款。嗣兩造於95年5月13日離婚
    並已辦理登記完畢等各情，此有上訴人提出之不動產買賣契
    約書影本、建物及土地所有權狀影本、戶籍謄本等各乙份附
    卷可稽，為兩造所不爭執（彰化地院95年度家訴字第39號卷
    第5頁至第16頁、95年度訴字第605號卷第10頁、本院卷第27
    頁），上訴人上開事實之主張，堪信真正。
四、上訴人主張伊曾借款130萬3080元予被上訴人，以繳納系爭
    房地之貸款，並提出郵政劃撥儲金存款收據影本20份為據，
    但為被上訴人所否認。是本件應審究之重點，在於「上訴人
    為繳納系爭房地貸款所支付之款項，是否係因被上訴人向伊
    之借款？」，爰分述如下：
　(一)按「稱消費借貸者，謂當事人一方移轉金錢或其他代替物之
    所有權於他方，而約定他方以種類、品質、數量相同之物返
    還之契約。當事人之一方對他方負金錢或其他代替物之給付
    義務而約定以之作為消費借貸之標的者，亦成立消費借貸」
    ，民法第474條定有明文。
  (二)上訴人主張伊前為繳付系爭房地之款項，曾向他人借票及至
    郵局匯款代為繳交貸款等事實，此經證人乙○○證述上訴人
    曾向伊借票在卷，並為被上訴人所不爭（本院卷第47頁、第
    48頁），惟被上訴人否認上訴人繳交之系爭款項係借貸關係
    。茲查，依上訴人所提出之系爭房地之不動產買賣契約書及
    郵政劃撥儲金存簿收據等件，固得證明上訴人曾以支票及匯
    款方式繳付系爭房地之購屋款及貸款，但上開書證並無從證
    明兩造間曾有借貸之合意，且上訴人係基於借貸之合意而支
    付系爭款項。按夫妻一方為另一方支付對外欠款，或以贈與
    之意、或以合夥之意，而代為支付，俱有可能，非僅出於消
    費借貸為一途。況上訴人支付系爭款項期間，上訴人亦曾居
    住於系爭房屋之內，此為上訴人所不爭（本院卷第48頁），
    上訴人究係為自己或被上訴人之利益而繳付系爭款項，並不
    明確。茲被上訴人既否認曾向上訴人借貸系爭款項，參照上
    揭說明，上訴人自應就兩造間確已成立消費借貸關係之事實
    ，負舉證責任。惟迄至本院言詞辯論程序終結時止，上訴人
    仍未提出證明系爭款項係被上訴人向伊借款之證據。則上訴
    人本於消費借貸之法律關係，請求被上訴人給付130萬3080
    元及利息，難謂有據，不應准許。
　(三)次查兩造於95年4月26日曾書立協議書，依該協議內容，係
    由被上訴人代上訴人清償積欠銀行23萬4000元，以抵償被上
    訴人依原審法院94年度婚字第353號確定判決應賠償予上訴
    人之20萬元，至於被上訴人代償超過之3萬4000元部分，則
    由上訴人應另行給付予被上訴人，此有上訴人提出之協議書
    影本乙份在卷足按，被上訴人對此並未爭執（本院卷第23頁
    、第27頁）。衡情，倘被上訴人確實積欠上訴人130萬餘元
    之消費借貸債務，上訴人主張以上開債權抵銷即可，何以仍
    同意再給付被上訴人3萬4000元？況兩造當時婚姻已瀕臨破
    裂之際，雙方亟欲釐清彼此間金錢糾紛，被上訴人倘有積欠
    上訴人上開借款，上訴人理應積極催討被上訴人為給付或於
    雙方為會算時主張抵銷，竟同意再給付被上訴人3萬4000元
    ？亦與常情有違，被上訴人辯稱兩造間並無消費借貸關係，
    堪予採信。
五、上訴人另主張被上訴人因此獲有不當得利部分：
　(一)按所謂不當得利，係指無法律上之原因而受利益，致他人受
　  損害者，應返還其利益；雖有法律上之原因，而其後已不存
    在者亦同，此為民法第179條所明定。又「不當得利係以當
    事人之一方無法律上之原因而受利益，致他方受損害為其成
    立要件，並須就無法律上之原因，負舉證責任。」，並有最
    高法院78年度台上字第1599號判決可資參照。
  (二)查上訴人主張伊為被上訴人繳付系爭房地之款項130萬3080
    元，兩造離婚後，被上訴人無法律上之原因而受有利益，為
    此追加依不當得利法律關係請求返還云云。按上訴人所提出
    郵政劃撥儲金存款收據等，僅能證明伊確有支出系爭款項，
    並不能證明被上訴人因此受有不當得利之情事。而被上訴人
    於本院辯稱「上開款項，係因兩造當時婚姻關係尚存續中，
    兩造同居生活並相互支出家庭開銷及屋款」，上訴人亦自承
    購屋後兩造所生小孩居住其內，上訴人本人亦曾居住該處，
    並有不動產買賣契約書及郵政劃撥收據等足憑（原審卷第48
    頁、第51頁至第74頁），足證系爭房屋係兩造於婚姻關係存
    續中為供居住而購置。至於上訴人對系爭房屋之出資，雙方
    嗣後判決離婚，有關系爭房屋之歸屬，則屬夫妻剩餘財產如
    何清算或取回之問題，上訴人依不當得利之法律關係請求被
    上訴人返還上開款項，顯無理由。
六、綜上所述，上訴人主張曾匯款130萬3080元予被上訴人，雖
    提出不動產買賣契約書及郵政劃撥收據為證，惟上訴人並未
    舉證證明上開款項上訴人係基於消費借貸關係而交付。從而
    ，上訴人依消費借貸之法律關係，訴請被上訴人給付130萬
    3080元及利息，即無理由，原審駁回上訴人之訴及假執行之
    聲請，經核並無違誤，上訴意旨指摘原判決不當，求為廢棄
    改判，非有理由，應予駁回。又系爭房屋係兩造婚姻關係存
    續中為供居住而購置，上訴人亦無法證明被上訴人係無法律
    原因而受有利益，上訴人追加依不當得利之法律關係為本件
    之請求，亦無理由，併予駁回。
七、本件事證已臻明確，兩造其餘攻擊防禦方法及證據資料，核
    與本件判決結果不生影響，不予一一論述，併予敘明。
結論：本件上訴及追加之訴均無理由，依民事訴訟法第四百四十
九條第一項、第七十八條判決如主文。
中　　華　　民　　國　　96　　年　　6 　　月　　12　　日
　　　　　　　　　民事第三庭　　審判長法　官  陳光秀
　　　　　　　　　　　　　　　　      法　官  莊俊華
　　　　　　　　　　　　　　　　      法　官  曾平杉
上為正本係照原本作成。
不得上訴。
中　　華　　民　　國　　96　　年　　6 　　月　　13　　日
                                      書記官  葉秀珍
